臺灣高等法院刑事判決　　　　　　　　　　　　　　九十年度上易字第三四八號
　　上　訴　人　臺灣桃園地方法院檢察署檢察官
　　被　　　告　己○○
右上訴人因被告詐欺案件，不服臺灣桃園地方法院八十六年度易字第三九六八號，中
華民國九十年七月三日第一審判決（起訴案號：臺灣桃園地方法院檢察署八十五年度
偵字第一五六八二號、八十六年度偵字第一八七○號、五八七○號），提起上訴，本
院判決如左：
    主  文
上訴駁回。
    理  由
一、公訴意旨略以：被告己○○基於概括犯意，意圖為自己不法之所有，明知其所經
    營寶皇建設股份有限公司所有坐落桃園縣龜山鄉○○○路十巷五號二樓之房屋，
    已於民國八十五年五月二十七日即以工程款抵付方式，以新台幣（下同）三百六
    十萬元出賣予余海北，竟於八十五年十一月二十九日又將上開房屋以一百九十萬
    元出賣予戊○○，約定於八十五年十二月三十日前交屋，於八十六年一月三十日
    前完成登記手續，並未經庚○○同意，於買賣契約上出賣人欄填載庚○○之名，
    復蓋庚○○之印，使侯某陷於錯誤，而交付一百九十萬元現金，屆期不為履行，
    亦不返還價金；復於八十五年十一月二十八日出售同鄉○○○路十八號三樓房地
    予丙○，亦約定價金為一百九十萬元，於八十五年十二月三十日前交屋，於八十
    六年一月三十日前完成登記手續，並未經庚○○同意，於買賣契約上出賣人欄填
    載庚○○之名，蓋用庚○○之印章，並簽發本票，書立切結書，保證交屋，使侯
    某陷於錯誤，而交一百九十萬元現金，屆期不為履行，亦不返還價金；又於八十
    五年十一月二十九日出售同鄉○○○路十巷三號三樓房地予丁○○，同樣約定價
    金一百九十萬元，於八十五年十二月三十日前交屋，於八十六年一月三十日前完
    成登記手續，並未經庚○○同意，於買賣契約上出賣人欄填載庚○○之名，蓋用
    庚○○之印章，並書立切結書，簽發本票，保證交屋，使侯某陷於錯誤，而交付
    一百九十萬元現金，屆期不為履行，亦不返還價金；更於八十六年一月十七日出
    售同復興二路十巷三號二樓房地予李賜文，同樣約定價金二百萬元，先交付一百
    九十萬元，於八十六年二月二十八日前交屋並完成登記手續，又未經庚○○同意
    ，於買賣契約上出賣人欄填載庚○○之名，蓋用庚○○之印章，並書立切結書，
    簽發本票，保證交屋，使李賜文陷於錯誤，而交付一百九十萬元現金，屆期不為
    履行，亦不返還價金，竟於同年四月九日將該屋移轉於庚○○名下，並於八十六
    年三月二十二日設定三百六十萬元最高限額抵押權予呂昭玲，經調閱土地登記簿
    謄本，始知受騙。因認被告己○○涉犯刑法第三百三十九條第一項詐欺之罪嫌。
二、按犯罪事實應依證據認定之，無證據不得推定其犯罪事實。又不能證明被告犯罪
    者，應諭知無罪之判決，刑事訴訟法第一百五十四條、第三百零一條第一項分別
    定有明文。又「認定不利於被告之事實，需依積極證據，苟積極證據不足為不利
    於被告之認定時，即應為有利於被告之認定，更不必有何有利之證據」；「告訴
    人之告訴，係以使被告受刑事訴追為目的，是其陳述是否與事實相符，仍應調查
    其他證據以資審認。」最高法院三十年上字第八一六號判例、五十二年台上字第
    一三○○號判例參照。再按刑法第三百三十九條第一項詐欺取財罪之成立，以意
    圖為自己或第三人不法所有，以詐術使人將本人或第三人之物交付為要件。所謂
    以詐術使人交付，必須被詐欺人因其詐術而陷於錯誤，若其所用方法不能認為詐
    術，亦不致使人陷於錯誤，即不構成該罪，最高法院四十六年台上字第二六０號
    判例可資參照。
三、公訴意旨認被告涉犯刑法第三百三十九條第一項詐欺罪，無非係以告訴人戊○○
    、丙○、丁○○及乙○○之指述，及不動產買賣契約書、土地登記簿謄本、證人
    廖銘輝之證詞為其論據。訊據被告己○○堅決否認有上開犯行，辯稱：桃園縣龜
    山鄉○○○路十巷五號二樓房屋，先是因積欠余海北工程款，將該屋折抵工程款
    ，但余海北尚需給付補足三百六十萬元，嗣因余海北需現金，而向伊表示不要該
    屋，請伊改付現金，始將該屋轉賣予告訴人戊○○；至於契約以庚○○之名義簽
    約，係經土地所有人庚○○之同意；售予告訴人乙○○之房屋，嗣後於八十六年
    四月九日移轉予庚○○係因欠庚○○土地價款未完全付清，設定抵押予呂昭玲，
    係因避免房、地遭其他債權人之查封，實際並未借款；其餘告訴人所購買之房、
    地未能過戶，係因房屋遭其他債權人查封，無法辦理移轉登記，並未詐欺告訴人
    ，且與各告訴人，均已解除契約，除告訴人丙○外，均已退還全部款項等語。經
    查：
  (一)告訴人等四人向被告所購買之坐落桃園縣龜山鄉○○段四四三、四四四之二號土
    地上之建築物及基地，該建築物確係由寶皇建設股份有限公司（下稱寶皇建設，
    負責人為被告之子洪榮宗，實際負責人為被告己○○）所興建，有臺灣省政府住
    宅及都市發展局建造執照（見原審卷一第二○○頁）可稽，又告訴人等人購買上
    開房屋時，各該房屋均已建造完成並已取得門牌證明，有桃園縣龜山鄉戶政事務
    所門牌證明書、照片四張、使用執照等附卷可考（見原審卷一第一九三、一九四
    頁、八十五年度偵字第一五六八二號卷第四十六頁），而上開建築物係八十六年
    二月四日始取得使用執照，並於八十六年三月十九日始辦理建物第一次保存登記
    ，此有上開使用執照及建物登記謄本在卷可按，則各該建物於告訴人購買時，雖
    尚未完成建築物所有權第一次登記，然寶皇建設為該批建物之起造人，並由該公
    司出資建照，是寶皇建設就各該所出售之建築物，為法律上之原始所有權人，其
    出售各該建築物予告訴人等，自有合法之權源，難謂有何詐欺之可言。
  (二)被告固不諱言以庚○○之名義訂定本件不動產買賣契約書出售予告訴人，並有不
    動產買賣契約書四份在卷可參（見八十五年度偵字第一五六八二號卷第九至十二
    頁、八十六年度偵字第一八七○號卷第四至十一頁、八十六年度偵字第五八七○
    號卷第三至四頁），惟查本件系爭二筆基地所有權人為庚○○，被告雖於八十四
    年七月十一日與庚○○簽訂不動產買賣契約書予以全部買受，但因尚未付清土地
    價款，因此尚未辦理移轉登記手續，本件建物既已建造完成，為便於土地連同建
    築物一併出售，被告乃徵得庚○○同意以其名義與購買之客戶簽約，並委由被告
    代刻印章一枚作為辦理移轉土地所有權登記之用等情，已據被告供明，並據證人
    庚○○於八十六年十二月一日原審調查時到庭結證稱：「土地我賣清的，我整筆
    賣的，我有同意他用我的名義去賣，印章我交待被告的。」、「交待被告去辦過
    戶用的。」、「（有同意在契約上蓋同一印章否？）有同意。」（見原審卷一第
    八十頁），證人廖銘輝即庚○○之子於原審調查時亦證稱：「．．．據我所知，
    我父親有一印章放在己○○處，便於他辦理稅籍等土地過戶等相關事宜。」等語
    甚明（見原審卷一第六十三頁），證人庚○○嗣於近二年後之八十八年十一月四
    日另具狀表示未同意云云 (見原審卷一第二九四至二九九頁），此或因被告與庚○○間之土地價款未清理之故，庚○○乃翻異其詞，殊不足採，自以其於原審調
    查時之證詞為可採。準此，被告以庚○○之名義與訂購戶簽約，既經庚○○授權
    ，自難謂其有何偽造之情事。
  (三)被告於八十六年三月二十二日將原售予李賜文之上開復興二路十巷三號二樓房地
    另設定三百六十萬元抵押權登記予案外人呂昭玲，並於八十六年四月九日移轉登
    記予庚○○等情，雖為被告所是認，並有土地登記簿謄本可佐（見八十六年度五
    八七○號偵查卷第十至十二頁），惟上開設定抵押權及移轉登記行為均係在被告
    出售上開房地予告訴人乙○○（實際買受人為李賜文）之後，且過戶予庚○○，
    又在告訴人乙○○提出本件告訴之後，被告所為上開行為或有可議，然被告在出
    售系爭房地伊始，係現屋出售且建物上無任何負擔，其出售該屋時，尚難指稱有
    何詐欺可言。至被告嗣後就系爭房地另設定抵押及移轉所有權，充其量應僅對買
    受人李賜文負債務不履行之民事責任，尚難以詐欺罪責相繩。而況，告訴人提出
    告訴後，向被告多次表示解約，雙方嗣並於八十六年七月三十日完成和解事宜，
    有和解書可稽（見前開偵查卷第五十五頁），益證被告並無不法所有之意圖。
  (四)被告固坦承未於所約定之時間，將上開房地，移轉所有權予告訴人等情，惟辯稱
    ：係因土地被其他債權人查封，致無法辦理移轉登記等語。按出賣人未依約辦理
    所有權移轉登記予買受人，究為刑事上之詐欺行為，亦或僅為民事之債務不履行
    ，應就出賣人與買受人於成立契約時，是否即無出售房屋並依約履行之真意，所
    為訂約行為，只是遂行詐財之手段而定，難謂債務人不履約即當然構成刑法上之
    詐欺罪。經查，本件房地之出售係屬現屋買賣，被告與告訴人訂約時，上開房屋
    僅建造完成，尚未辦理建物第一次保存登記，而上開建物係於訂約後之八十六年
    二月四日始取得使用執照，並於八十六年三月十九日始辦理建物第一次保存登記
    ，已如前述，是被告於訂約時雖承諾於八十五年十二月三十日前交屋，於八十六
    年一月三十日前完成登記手續，或有違約遲延情事，然上開建物於八十六年三月
    十九日辦畢建物第一次保存登記後，旋於八十六年三月十九日、同年五月二日、
    六月十二日先後遭債權人林李碧玲、告訴人李賜文、債權人蘇朝東等人聲請假扣
    押查封登記，此有土地登記簿謄本（見前開偵查卷第七頁）、臺灣桃園地方法院
    執行處囑託查封登記函（見前開偵查卷第四十七至五十二頁）可考，致被告未能
    依約辦理移轉登記予告訴人，誠非被告所料，即難因系爭房屋事後被查封致未能
    完成登記，而逕認被告於出售房屋伊始即有詐欺之意圖，而況，被告嗣後亦與告
    訴人戊○○及丁○○成立和解，退還購屋款，已為告訴人戊○○及丁○○所是認
    ，益見被告並無不法所有之意圖，苟被告心存詐欺，又何須還款？本件應屬民事
    債務糾葛，堪予認定。
  (五)至被告售予告訴人戊○○之桃園縣龜山鄉○○○路十巷五號二樓之房地部分，與
    被告於八十五年五月二十七日售予余海北之房地係屬同一標的，為被告所是認（
    見原審卷一第四十頁），並有不動產買賣契約書二份在卷可參（見原審卷一第四
    十八至五十五頁），是被告先後出售同一房地予余海北及告訴人戊○○之事實，
    應可認定。惟被告辯稱：與余海北簽訂不動產買賣契約，係因余海北承攬其工程
    ，尚有三百餘萬元之尾款未給付，而將該房、地抵付部分工程款，因余海北嗣後
    說不要該房、地，亦未給付尾款，始將之轉賣予告訴人戊○○，並未一物兩賣，
    嗣後伊另以他屋售予余海北之妻甲○○○等語。按一物兩賣，非當然屬於刑事上
    之詐欺行為，仍應依個案認定之。本件被告與余海北所簽訂之買賣契約及被告與
    告訴人戊○○簽訂之買賣契約，前後相距近半年，並非被告同時將同一房地出售
    予不同之人。又被告於八十五年五月二十七日與余海北簽訂之買賣契約第十一條
    （一）載明：「本件買賣總價款係承包工程款抵付房屋款。」，第四條約定：「
    尾款壹百壹拾肆萬元整辦貸款」，核與被告所辯該屋係抵付工程款一情，亦屬相
    符。另據證人即余海北之配偶甲○○○於原審調查時陳稱：「我不知道被告被查
    封的，確實有說房子我不要了，因為我要現金，尾款一六○（應為一一四）萬元
    有沒有付，我不清楚，是我先生余海北處理的，後來我們又有另外簽約，那棟房
    子我們就不用再付錢了．．．。」等語（見原審卷二第一九０頁），因此被告辯
    稱余海北曾表示不要該屋一情，應堪採信。再由被告與甲○○○嗣後所簽訂之不
    動產買賣契約（見原審卷一第一二三頁）觀之，被告另售他屋予甲○○○之買賣
    總價款為三百六十二萬元，與第一次出售之總價款相當，且依該契約第十一條特
    約事項亦載明：本件買賣價款係被告積欠余海北之債務，以該屋抵價等語，可見
    余海北生前確有未依約另付一百十四萬元尾款，並表示解約之意後，被告乃將同
    一房地轉賣予告訴人戊○○，即難認被告有一屋兩賣之情形，更無詐欺之可言。
    至同一標的，被告出售予余海北之價款為三百六十萬元，出售予戊○○則為一百
    九十萬元，被告辯稱余海永係以抵付工程款，且係以預售時之訂價為準，故較高
    價款，戊○○部分則屬建造完成後因逢房地產不景氣，房價滑落所致等語，衡情
    應屬可能，尚難因售價有價差而據認有詐欺情事。
  (六)綜上所述，本件購屋糾紛，應屬民事上之糾葛，告訴人仍得循民事救濟程序以謀
    救濟，難認被告有何詐欺之犯行。此外，復查無其他積極之證據，足以證明被告
    確有何詐欺之罪行，原審法院據此而為被告無罪之諭知，經核於法並無不合。
四、公訴人依告訴人之請求提起上訴，略以：1.丙○向寶皇建設股份有限公司（以下
    簡稱寶皇公司）購買桃園縣龜山鄉○○○路十八號三樓房屋，約定於八十五年十
    二月三十日前交屋，並於八十六年一月三十日前完成登記，而查封係在八十六年
    三月十九日．五月二日及六月十二日，與被告所辯未依約移轉登記前開房屋及土
    地，係因土地被其他債權人查封，原審竟予採信顯與事實不符。2.前開房屋當時
    價值為新台幣（下同）三百六十萬元，被告以低於市價之一百七十萬元出售予告
    訴人丙○，顯與市價不相當，證諸事後拖延交付及移轉登記，以致被查封，足證
    有詐欺之不法所有意圖，原審之認定，亦不符經驗法則。3.被告於八十五年十一
    月二十九日將座落桃園縣龜山鄉○○○路十巷五號二樓房屋出售予告訴人戊○○
    ，係因被告對其稱：「僅售你一人，你放心」云云，告訴人戊○○發現被告一屋
    二賣，要求解約還錢，被告又詐稱：「我只出售該屋，余海北是工資抵押」云云
    ，是被告隱瞞前將該屋出售予余海北之事時甚明，被告顯有詐欺犯意甚明。4.被
    告與告訴人戊○○所訂立之買賣契約書「建物Ｂ２三樓」，面積二十八坪，與余
    海北之契約則為「Ｂ３二樓二十七．七坪」，被告不否認其為同一房屋，二契約
    之內容確有不同，且其價金分別為一百九十萬元及三百六十萬元，相差一百七十
    萬元，又屆期不履行過戶手續，亦不返還價金，足證被告有詐欺犯行。5.又余海
    北於八十六年四月二十八日死亡，其生前從未表示不購買該屋，迄今亦未解約，
    反而多次催促被告辦理過戶，遭被告拒絕，凡此種均足證被告確有詐欺之不法所
    有意圖及詐欺犯行等語。惟查，上開系爭房屋係因辦畢建物第一次保存登記即為
    其他債權人聲請查封登記，致未能移轉予告訴人，且房屋售價係以銷售當時之市
    場景氣為斷，不能因有價差即指為詐欺，而余海北所購之房屋嗣後確有表示不願
    承買，被告事後並另以他屋抵付所積欠之工程款，被告將該屋另售予戊○○，並
    無不當，應無詐欺可言。公訴人上訴為無理由，應予駁回。
五、至臺灣桃園地方法檢察署八十六年度偵字一一七五八號、第一一三七一號、八十
    七年度偵字第五八九○號、第九五八○號、第一七三五號、第四一五○號、第八
    五三九號、第一一六七九號、第一一六八○號、第一二○○九號《內含八十六年
    度偵字第一五九九八號、八十六年度偵字第一○九五四號、八十七年度偵字第四
    一五○號、第八五三九號》、八十八年度偵字第三八九六號《內含八十七年度他
    字第一五六四號、第一五六一號、八十八年度他字一三五號》、第九四九七號、
    第四六三○號、第一一六三四號、八十九年度偵字第一○四七八號、九十年度偵
    字第一三七五八號至一三七六七號、臺灣臺北地方法院檢察署八十六年度偵字第
    二二九九○號、臺灣新竹地方法院檢察署九十年度偵字第五０九六號《內含八十
    七年度偵字第二三九九號》，臺灣板橋地方法院檢察署九十年度偵字第一四００
    七號，各移送併辦被告己○○另涉詐欺楊熾欽等人之財物之犯嫌，惟因本件起訴
    部分業為無罪之諭知，併辦部分自無裁判上一罪之關係，爰退回由檢察官另為妥
    適處理。
據上論斷，應依刑事訴訟法第三百六十八條，判決如主文。
本案經檢察官王安明到庭執行職務。
中      華      民      國    九十一    年      四      月     十八     日
                              台灣高等法院刑事第七庭
                                  審判長法  官  蘇  隆  惠
                                        法  官  蔡  彩  貞
                                        法  官  林  瑞  斌
右正本證明與原本無異。
不得上訴。
                                        書記官  周  素  秋
中      華      民      國     九十一   年      四      月     十八     日
